最高法院刑事判決　　　　　　一○○年度台上字第二六四五號
上　訴　人　王耘曄
選任辯護人　黃榮謨律師
上列上訴人因妨害性自主案件，不服台灣高等法院中華民國九十
九年一月二十六日第二審判決（九十八年度上訴字第四０三六號
，起訴案號：台灣板橋地方法院檢察署九十七年度偵字第二九五
五四號），提起上訴，本院判決如下：
    主  文
原判決撤銷，發回台灣高等法院。
    理  由
本件原判決認定上訴人王耘曄有如其事實欄所載對於Ａ女（民國
八十二年一月生，姓名及年齡在卷）為性交之犯行，因而撤銷第
一審科刑之判決，改判論處上訴人連續對於未滿十四歲之女子為
性交罪刑，及如其附表所示對於十四歲以上未滿十六歲之女子為
性交四罪刑，固非無見。
惟查：(一)、勘驗係法定證據方法之一，乃透過實施者之五官作用
進行觀察所為之處分，依刑事訴訟法第二百十二條規定，勘驗之
主體僅限於法院或檢察官；檢察事務官受檢察官之指揮，處理實
施勘驗之事務，既視為同法第二百三十條第一項之司法警察官（
法院組織法第六十六條之三第一項第一款、第二項參照），是檢
察事務官就個案所製作之勘驗書面，自仍應受傳聞法則之規範，
除有刑事訴訟法第一百五十九條之五之適用外，概無證據能力，
但參酌外國立法例（日本刑事訴訟法第三百二十一條第三項），
尚非不得使該勘驗書面之製作者在審判庭受詰問或訊問，具結陳
述該勘驗書面係據實製作，亦即賦予被告就證據適格有反對詰問
之機會，再據以判明是否承認其證據能力，以補立法之不足。上
訴人之辯護人對於卷附由檢察事務官製作之勘驗書面已否決其證
據能力（見原審卷第一三三頁反面），原審並未重行勘驗或依前
述說明調查論述其得為證據之理由，遽採為上訴人不利之判斷（
見原判決第九頁第十三至二十三行），於法難謂正確。(二)、性侵
害犯罪被害人常有揮之不去的生理和心理創傷，依文獻記載，被
性侵後開始出現的精神心理反應，包括反覆回想被強暴事件、易
怒、驚慌失眠等現象，短時間內可稱為「急性壓力反應」，持續
一段時間後則會演變為「創傷後壓力症候群」，亦即指在經過一
種嚴重創傷事件後，出現嚴重、持續或有時延遲發生的壓力疾患
，並且持續超過一個月以上之謂。其診斷除必須符合上述嚴重創
傷事件與時間外，尚須符合「創傷後壓力症候群診斷準則」所定
標準Ｂ項至少有一個、Ｃ項至少有三個、Ｄ項至少有二個以上。
性侵害被害人除創傷後壓力症候群外，亦常見與其共病或單獨存
在的精神疾病包括憂鬱症、恐慌症、失眠等疾病，因此，精神科
醫師在處理此類病患時也應注意其背後之創傷事件。而經由社工
人員初步評估篩選，認為疑有創傷後壓力症候群或急性心理壓力
反應之被害人，經轉介至精神醫療機構做心理評估，其內容包括
精神和心理層面，所進行之方式包括深度會談（個別和家庭）、
行為觀察和心理衡鑑，並依評估之結果，給予藥物治療（精神方
面之症狀），或給予心理治療或諮商（心理方面的創傷），抑或
兩方面之治療同時進行（參照陳筱萍、周煌智，性侵害犯罪被害
人的創傷與治療）。從而精神科醫師針對被害人於治療過程中所
產生之與待證事實相關之反應或身心狀況所提出之意見，與鑑定
證人無殊，具有不可代替性，為與被害人陳述不具同一性之獨立
法定證據方法，自得供為判斷檢視被害人陳述憑信性之補強證據
。稽之案內資料，本件Ａ女於向其乾媽甲○○哭訴被性侵害後，
即由甲女帶往台北市立萬芳醫院就診，該醫院乃通知社工處理協
助報警，並由心理師填具心理評鑑轉介及報到單，嗣經精神科醫
師診斷出Ａ女罹患「適應障礙合併混合情緒」，除門診追蹤並安
排心理治療。則依前述之診斷準則，Ａ女是否已達創傷後壓力症
候群之現象，其所呈現之上述症情與本件所陳述之性侵害創傷事
件之關聯性如何，攸關Ａ女陳述證言之有效性檢驗，自應使該精
神科醫師出具完整之心理衡鑑報告以憑判斷，此之調查證據始稱
完備。乃原審未遑及此，遽行判決，難謂適法。(三)、當事人於審
理事實之法院，本可隨時請求調查有利之證據，刑事訴訟法並無
證人傳喚時間限制之規定，證人究應於何時傳喚，自得依具體個
案審酌判斷。證人之證言是否足以證明待證事實，即證言是否具
有實質之證據力，應以其是否具有憑信性為前提，與證人於何一
時間作證陳述，應無關連。原判決謂，證人陳嘉臨係上訴人重要
且有利之證人，其遲至遭第一審判刑後，始於原審提出該證據，
動機及真實性實非無疑云云。其自由判斷之職權運用，殊難謂為
符合論理法則。依上所述，上訴意旨執以指摘原判決違法，為有
理由，應認有撤銷發回更審之原因。
據上論結，應依刑事訴訟法第三百九十七條、第四百零一條，判
決如主文。
中    華    民    國  一○○  年    五    月   十九   日
                      最高法院刑事第十一庭
                          審判長法官  賴  忠  星  
                                法官  呂  丹  玉  
                                法官  吳      燦  
                                法官  蔡  名  曜  
                                法官  葉  麗  霞  
本件正本證明與原本無異
                                      書  記  官  
中    華    民    國  一○○  年    五    月  二十三  日
                                                     M